臺灣高等法院臺南分院刑事判決　　　　　　九十年度上更(二)字第六二三號　　Ｃ
　　　上　訴　人
　　　即　被　告　丙　○　○
　　　選任辯護人　陳　清　白
　　　上　訴　人
　　　即　被　告　辛　○　○
右上訴人因妨害自由案件，不服臺灣臺南地方法院八十五年度訴字第六三九號中華民
國八十五年十一月十一日第一審判決（起訴案號：臺灣臺南地方法院檢察署八十四年
度偵字第一二八九一號），提起上訴，經判決後，由最高法院第二次發回更審，本院
判決如左：
      主      文
原判決關於丙○○、辛○○、癸○○部分均撤銷。
丙○○、辛○○、癸○○均無罪。
      理      由
一、公訴意旨略以：同案被告林春安（改名為丁○○，另行判決）因與告訴人壬○○
    有債務糾紛，乃夥同共同被告甲○○（通緝中）與被告丙○○、辛○○、癸○○
    、己○○（已於民國八十六年三月六日死亡）及三名不詳姓名男子，基於共同妨
    害自由之犯意聯絡，由共同被告甲○○與被告丙○○、辛○○、癸○○、己○○
    及該三名不詳男子，於八十四年十月二十三日十八時三十分許，分別駕駛ＴＯ—
    九九三○及ＵＨ—七六八九號自用小客車，前往臺南縣永康市○○○街十二巷三
    弄五號告訴人之住處，以持類似黑星手槍（三把均未扣案，無法證明具殺傷力）
    及施加毆打暴力手段，強押告訴人至臺南縣永康市○○○街一○三巷二二六弄一
    二三號七樓之三共同被告甲○○租屋處，剝奪告訴人行動自由，除取走告訴人身
    上所帶之新臺幣（下同）五萬元外，並命告訴人聯絡其妻乙○○準備返還三十萬
    元。翌日（二十四日）凌晨，乙○○依約前往上開共同被告甲○○租屋處，經緊
    急向其老板葉宗杰調借十萬元交付共同被告甲○○等人後，乙○○始行離去。而
    告訴人則由共同被告甲○○八人押至臺南市○○路溫馨園西餐廳簽發本票七張，
    面額計二百五十萬元，並由告訴人聯絡其妹庚○○及劉素珠友人戊○○前往背書
    擔保後，迄二十四日二十時三十分許，始讓告訴人離去，因認被告丙○○、辛○○、癸○○共犯刑法三百零二條第一項之剝奪行動自由罪嫌。
二、公訴人認上訴人即被告丙○○、辛○○、癸○○涉犯剝奪行動自由罪，係以右揭
    事實業據告訴人壬○○指訴歷歷，並經證人乙○○、葉宗杰、劉素珠與戊○○證
    述屬實，且警方至共同被告甲○○租屋處扣得告訴人掉落之鈕釦三枚為主要論據
    。
三、訊據被告丙○○、辛○○、癸○○均坦承當天確有前往臺南縣永康市○○○街十
    二巷三弄五號告訴人之住處，惟均否認有剝奪告訴人行動自由之犯行，被告丙○○辯稱：其在外面，沒有進屋內等語。被告辛○○辯稱：其住在臺北市，其與被
    告癸○○來臺南找朋友，他朋友即共同被告甲○○，到一個地方看到人很多在談
    債務問題，被告丙○○載其等回家等語。被告癸○○辯稱：被告丙○○是共同被
    告甲○○的員工，當天是第一次見面，因為共同被告甲○○帶其等到第一現場，
    人很多，其就對共同被告甲○○說談你們的事情改天再來找你，共同被告甲○○
    請被告丙○○載其等到車站等語。
四、按犯罪事實應依證據認定之，無證據不得推定其犯罪事實，刑事訴訟法第一百五
    十四條定有明文。故犯罪事實之認定，應憑證據，如未能發現相當證據，或證據
    不足以證明，自不能以推測或擬制之方法，以為裁判基礎（參照最高法院四十年
    臺上字第八六號判例）。而認定不利於被告之事實，須依積極證據，苟積極證據
    不足為不利於被告事實之認定時，即應為有利於被告之認定，更不必有何有利之
    證據（參照最高法院三十年上字第八一六號判例）。又告訴人之告訴，係以使被
    告受刑事訴追為目的，是其陳述是否與事實相符，仍應調查其他證據以資審認，
    有最高法院五十二年臺上字第一三○○號判例可資參照。
五、經查：
（一）告訴人於警訊時指稱：「（你是被何人在何時何地押走？）我在八十四年十月
      二十三日下午十八時三十分在我家被不詳姓名的八名男子駕駛ＴＯ—九九三○
      及ＫＲ（應為ＵＨ）—七六八九號兩部自小客將我押走。」「（這八名男子你
      是否認識？）我都不認識。」「（你是否知道他們八個人的名字？）我知道有
      叫『發仔』『阿明』『阿華』『瘋狗』這四個名字。」等語（見警卷第十一頁
      、第十一頁背面、第十二頁背面）；在原審調查時指稱：「：：：案發當日被
      告等七、八人在我家國光八街門口對我說我欠錢未還何某，癸○○即綽號『阿
      狗』及另一名身材較何某矮小之男子綽號『阿明』即持黑星手槍三把將我押入
      賓士轎車，開車是誰我不知道，蕭某及何某坐我身旁，隨即駛往歸仁找我哥哥
      ，因我哥哥不在，他們又強迫我到處借錢，我在想時他們即停在歸仁市場買便
      當。在車上吃之後我帶他們去找民進黨委員，住歸仁鄉找嚴永泰，他說沒錢，
      他們又將我押至永康市○○○街一○三巷二三六弄一三三號七樓之何某住處，
      ：：：。」等語（見原審卷第四十頁背面及四一頁）；於本院上訴審時指稱：
      「（那兩個人押你進去的？）（當庭指認被告等人）是坐在我左邊的癸○○，
      坐在我右邊的人沒有在場，是胖胖矮矮約二十八歲的人，甲○○坐前面。」「
      阿明坐在我右邊，我五萬元放在右邊口袋，他把錢拿出來，就交給坐在前座的
      甲○○，『阿明』大約三十歲，是男的，都不是照片中之人」是照片右下方的
      這個人，照片左上角（２）的這個人沒有看過，編號３叫「阿狗」，編號１、
      ４都有看過，過程當中都有看過。」「（辛○○八十六年四月二十二日呈報狀
      之照片是何人？（提示））辛○○八十六年四月二十二日呈報狀編號一之照片
      是辛○○，編號二之照片，辛○○講是他朋友的照片，編號三之照片是癸○○
      ，編號四之照片辛○○講是他哥哥。」「（十月二十四日在甲○○的家，這四
      個人是否都在？（提示照片））編號２號的不在場，其他的都在場。」「你被
      押這過程除了被告五個人（指林春安、丙○○、己○○、辛○○、癸○○等）
      外、『阿明』外，還有誰？）『阿明』、甲○○、『阿狗』、另一個人不知他
      的名字，和甲○○差不多三十多歲之人，有燙頭髮。」等語（見本院上訴卷第
      六三頁正面、背面、第一一一頁背面、第一一二頁背面、第一一八頁背面、第
      一四七頁正面、背面及第一四七頁背面、第一一九頁背面）；於本院更一審調
      查時指稱：「（車內三支槍其中癸○○有無帶手槍？）我沒坐癸○○車子。」
      、「（你坐誰車子？）我所坐的車子有『阿明』、『阿狗』及甲○○，其另一
      位開車的人，我所坐的是賓士車。」等語（見本院更一審卷第六十頁及六二頁
      ）。告訴人於警訊時先稱不認識挾持其之八人，只知其彼此間相稱之綽號，然
      於審理時確又忽認定被告癸○○即係綽號「阿狗」之男子，被告癸○○並持槍
      剝奪其行動自由將其押入車內，忽又認定綽號「阿狗」之男子並非被告癸○○
      而係另有其人。另告訴人對於其被剝奪行動自由押入車內後，先指稱本案被告
      癸○○係坐在其旁邊，後又指稱其與被告癸○○搭不同車；而告訴人亦先稱共
      同被告甲○○坐在其身邊，然後改稱甲○○係坐於前座；而坐在其右側者亦忽
      稱為一胖胖矮矮約二十八歲之人，又忽稱係綽號「阿明」之男子，是告訴人指
      稱於其被剝奪行動自由押入車內時，對車內人之相對位置指訴亦前後不一，告
      訴人之指訴顯有瑕疵。告訴人上述指訴既有瑕疵，尚難徒憑告訴人之指訴，遽
      認被告丙○○、辛○○、癸○○對於告訴人剝奪行動自由有犯意聯絡及行為之
      分擔。
（二）本院本審審理時，本院詢問被告丙○○、辛○○、癸○○在臺南縣永康市○○○街時，有無看到拉扯時，被告丙○○供稱：「我在外面，沒有進屋內。」等
      語，被告辛○○供稱：「我人在外面，只是有聽到談債務問題。夜深人靜所以
      聲音聽得到。」等語；被告癸○○供稱：「我隔著紗窗看到丁○○被壹個不認
      識的人往胸口捶了一拳，我看到這個情形所以沒有必要繼續下去。」等語（見
      本院本審卷九十一年六月二十日審判筆錄）。告訴人於本院上訴審調查時亦證
      稱：「（挾持去你四嫂家的是誰，誰對你講話？）講話的是『阿明』和甲○○
      ，己○○把我四嫂的電話弄斷並控制小孩，辛○○沒有去現場，亦沒有坐在賓
      士車裡，他沒有對我講話亦沒有兇我。」等語（見本院上訴卷第六五頁），參
      以證人許金葉於本院更一審證稱：「（甲○○帶幾人到你家）四、五人。」等
      語（見本院上訴更一審卷第七七頁）。由證人許金葉證稱隨共同被告甲○○進
      入屋內者僅有四、五人，而非全部之八人，可見案發當日，隨共同被告甲○○
      前往臺南縣永康市○○○街十二巷三弄五號地點之同行者並非全部皆進入屋內
      ，再由告訴人僅指訴於屋內與其講話者為「阿明」與共同被告甲○○，另己○○弄斷電話並控制小孩等語，而未指訴被告丙○○、辛○○、癸○○三人於屋
      內等情，故被告丙○○、辛○○、癸○○三人供稱其並未進入屋內，應屬可信
      ，被告丙○○、辛○○、癸○○三人既未進入屋內，則於臺南縣永康市○○○
      街時，被告丙○○、辛○○、癸○○三人自無剝奪告訴人之自由之行為。
（三）另於本院審理時，被告丙○○供稱：「我們到永康市○○○街第一現場不久就
      走了，並沒有到大橋一街。」「（丙○○你在辛○○、癸○○到車站有沒有到
      其他的地方就直接回家？）沒有。」等語。被告辛○○供稱：「我住在臺北市
      ，我與癸○○來臺南找朋友，他朋友叫甲○○，到了壹個地方看到人很多在談
      債務問題，丙○○載我們回家。」等語。被告癸○○供稱：「丙○○是甲○○
      的員工，當天是第一次見面，因為甲○○帶我們到第一現場，人很多，我就對
      甲○○說談你們的事情改天再來找你，甲○○請丙○○載我們到車站。」等語
      。三人並皆供稱：「（後來他們轉到甲○○租房子的地方你們有沒有一起去？
      ）沒有。」等語（以上均見本院本審卷九十一年六月二十日審判筆錄）。而告
      訴人於本院更一審指稱：「：：：在警局我也說應該與林春安無關，本案係甲○○與『阿明』『阿狗』的人所做的，是甲○○自行所做的。林春安及當庭幾
      位被告（指丙○○、辛○○、癸○○等）中途就離開了。」「甲○○等林春安
      他們走了以後，甲○○又帶同二位人用強硬手段向我拿錢，甲○○之意思，是
      要向我拿到錢，而不讓林春安知道。」等語（見本院上訴更一審卷第三七頁背
      面、第六一頁及六一頁背面），並佐以證人嚴永泰於原審證稱：「我認識壬○○及林春安，當天我在歸仁鄉六甲村，半夜我聽到壬○○在敲門叫我，我開門
      後，我看到壬○○及林春安，另有兩名不詳姓名者，不是在場的被告（指丙○○、己○○、辛○○、癸○○等人）：：：。」等語（見原審卷第一○五頁背
      面）。由告訴人指稱被告丙○○、辛○○、癸○○三人中途即離開，佐以告訴
      人遭剝奪行動自由押入車內後，先前往臺南縣歸仁鄉尋找其兄借款，後因其兄
      未在家中，於車內吃完便當後隨即轉往臺南縣歸仁鄉嚴永泰之住所，而證人嚴
      永泰又證稱並未見到被告丙○○、辛○○、癸○○前往其住所，足見被告丙○○、辛○○、癸○○所供只到臺南縣永康市○○○街十二巷三弄五號之地點後
      即離開等情，應係可採。
（四）證人即告訴人妹妹庚○○於原審證稱：「是我哥哥通知我，於八十四年十月二
      十四日下午四點呼叫器叫我，我回電話，他問我有沒有錢，我說身上沒有錢，
      後來他又呼叫器呼叫我，他問我能不能簽本票，我說可以，後來我到溫馨園，
      他大約一個鐘頭，有四個人先進去問我，後來確定我的身分，他們就將我哥哥
      帶進來，我看到我哥哥精神不太好，但沒有注意有沒無受傷，好像沒有，我簽
      的本票每張三十萬（元），但不知道簽了幾張，當時我只看到四個人進去，簽
      完本票後，他們拿著本票即離開，我們三個人即留下來吃飯，我哥哥沒說裡面
      的人打他。」等語（見原審卷第七四頁）；於本院上訴審時證稱：「（他（指
      壬○○）有沒有打電話給妳？）有的，是在下午打電話給我的，他問我有沒有
      錢借給他，錢的數目字忘記了，我說沒有，他就掛電話了，第二次又再打電話
      來，問我能不能在為他開本票，在我哥哥旁邊的人說，一個人來，不要帶別人
      來，叫我去溫馨園，因為我自己識字不多，所以我就找我一位朋友陪我同去溫
      馨園，我去到後有一位出來問我是不是壬○○的妹妹，我說是的，當時他們是
      四個人同去的，：：。」等語（見本院上訴卷第一七五頁）。後證人庚○○雖
      於本院更一審時改稱對方只有二人到溫馨園，然卻當庭證述到溫馨園餐廳者並
      無被告丙○○、辛○○、癸○○三人（見本院上訴更一審卷第七七頁背面及七
      八頁背面）。而陪同證人庚○○至溫馨園之證人戊○○於本院本審調查時亦證
      稱：「（當時林盛朋、丙○○、己○○、辛○○、癸○○有無在場？）我不知
      ，只有一人。」等語（見本院本審卷九十一年五月十七日訊問筆錄），而由告
      訴人於本院上訴審時指稱：「（是何人帶你進去的？）是甲○○帶我進去的。
      」等語，由被告丙○○、辛○○、癸○○三人並未再到溫馨園等情，益徵被告
      丙○○、辛○○、癸○○三人於至臺南縣永康市○○○街十二巷三弄五號告訴
      人之住處後即未再與告訴人同行，且於離開上開地點後並未再折返與共同被告
      甲○○等人會合。
（五）被告癸○○於原審供稱：「我是與辛○○坐火車南下找甲○○玩，當日至壬○○家的有九個人（應係八人之誤），其中三人伊不認識，開二部自用轎車，到
      他那裏是何某找他商討債務問題，到了之後，何某說要自行解決，當時我們是
      到國光八街十二巷三弄五號劉某四嫂房子，剛好劉某騎機車回來（劉某也是租
      在附近，住址不詳），之前我們於五點多自永康巿中山南路一六五號甲○○公
      司出發，到了劉某租處約等二個小時，因未等到才至他四嫂處，等一會兒，他
      才回來，我們就到他四嫂處談，沒結果，他即自願跟我們走，並搭乘丙○○開
      的車，另一部是己○○開的，當天無人持黑星手槍，之後，癸○○和辛○○即
      搭丙○○的車回他復國一路六十七巷二十七號住處，之後，我和某即坐野雞車
      回臺北，當晚並未吃晚飯，我們是當天中午從臺北下來的，到臺南約四、五點
      ，本來甲○○是要帶我們去吃晚餐。」等語（見原審卷第二九頁背面、三十頁
      ）。而被告辛○○則供稱：「：：：到了壬○○住處後，我即坐統聯客運的車
      回臺北。」「我之所以講搭統聯是主觀上認為統聯即野雞車，到了臺北約凌晨
      四、五點，南下臺南無啥目的。」等語（見原審卷第十六頁、第三十頁）。可
      證被告辛○○與癸○○係南下訪友人即共同被告甲○○，共同被告甲○○於請
      二人吃晚餐前，先帶同二人前往告訴人處商討債務問題，由此可見被告辛○○
      與癸○○並無共同參與剝奪告訴人行動自由之意思聯絡。另由被告丙○○未進
      入臺南縣永康市○○○街十二巷三弄五號告訴人之屋內，亦無直接挾持告訴人
      以剝奪其行動自由之行為，且未隨共同被告甲○○繼續與告訴人前往他處等情
      ，被告丙○○亦無與共同被告甲○○等人有共同剝奪告訴人自由之犯意聯絡。
（六）告訴人雖於原審調查時指稱：「：：：案發當日被告等七、八人在我家國光八
      街門口對我說我欠錢未還何某，癸○○即綽號『阿狗』及另一名身材較何某矮
      小之男子綽號『阿明』即持黑星手槍三把將我押入賓士轎車，：：：。」云云
      （見原審卷第四十頁背面及四一頁）。然於本院上訴審時卻指稱：「（挾持當
      中有無人拿槍？）他們有拿黑星手槍四把、包括甲○○、沒有帶刀去。」「（
      你在警局為何說手槍有三把，現在卻說有四枝？）當時甲○○的槍沒有算，他
      到我家時沒有帶槍，出來後在公寓才拿出來，並在公寓拿槍柄打我：：。」等
      語（見上訴卷第六一頁背面及六二頁）。於本院更一審時亦指稱：「（押你的
      有無拿黑星手槍？）有拿，是一位『阿明』『阿狗』及甲○○拿的。」「（共
      有幾支槍？）甲○○等人有把槍拿出來，我有看到共三支（把）。」「（癸○○有無持槍？）沒有。」「（車內三支槍其中癸○○有無帶手槍？）我沒坐癸○○車子。」「（你坐誰車子？）我所坐的車子有『阿明』、『阿狗』及甲○○，其另一位開車的人，我所坐的是賓士車。」等語（見本院更一審卷第三六
      頁、第六十頁）。而證人庚○○、顏永泰、許金葉皆證稱未見被告癸○○等人
      持有槍械，是本件被告癸○○等人是否有持類似黑星手槍，並無證據可資證明
      ，且被告癸○○也矢口否認有持槍押人之事，亦無扣得類似黑星手槍之物，因
      而並無法認定被告癸○○持有槍械之犯行。
（七）綜上所述，並無積極證據足資證明告訴人之指訴確與事實相符，亦無確切證據
      可證明被告丙○○、辛○○、癸○○有對告訴人剝奪行動自由之行為。此外，
      亦查無其他積極證據足以證明被告丙○○、辛○○、癸○○有上開犯行，揆諸
      前開說明，自不能以推測或擬制之方法，以為裁判基礎，及僅憑告訴人片面而
      有瑕疵之指訴，率認被告丙○○、辛○○、癸○○有剝奪告訴人行動自由之犯
      行，被告被告丙○○、辛○○、癸○○之辯解，非無可採。原審未詳予調查，
      即予被告丙○○、辛○○、癸○○論罪科刑，尚有未洽。被告丙○○、辛○○
      、癸○○上訴否認犯罪，為有理由，既不能證明被告犯罪，爰諭知被告丙○○
      、辛○○、癸○○無罪之判決。
六、同案被告林春安（更名為丁○○）部分，俟到庭後另行審結。
據上論結，應依刑事訴訟法第三百六十九條第一項前段、第三百六十四條、第三百零
一條第一項，判決如主文。
本案經檢察官劉得鉦到庭執行職務。
中    華    民    國      九十一      年      七      月      四        日
                                  臺灣高等法院臺南分院刑事第二庭
                                      審判長法官  游    明    仁
                                            法官  林    永    茂
                                            法官  陳    清    溪
右正本證明與原本無異。
檢察官如不服本判決，應於判決送達後十日內向本院提出上訴書。
                                      法院書記官  趙    玲    瓏
中    華    民    國      九十一      年      七      月      五        日
